臺灣臺南地方法院民事判決
110年度家繼訴字第28號
原      告  郭○成  
訴訟代理人  陳柏中律師
被      告  郭○理  
訴訟代理人  李○超  
被      告  郭○香  

訴訟代理人  郭○理  
被      告  郭○源  
                     現因案於法務部○○○○○○○服刑(臺南市○○區○○○村0號)
上列當事人間請求辦理繼承登記等事件，本院判決如下：
    主      文
被繼承人郭○○娥所遺留如附表所示之遺產，由兩造依附表分割方
法欄所示之方法分割。
原告其餘之訴及其假執行之聲請均駁回。
訴訟費用由原告負擔新臺幣7,823元，由被告郭○香、郭○理、  
郭○源各負擔新臺幣7,822元。
    事實及理由
一、原告主張意旨略以：
（一）兩造之母親即被繼承人郭○○娥於民國109年7月16日死亡，
      死亡時遺有附表所示之遺產，兩造均係其子女，亦均係其
      繼承人，每人之應繼分各為四分之一。
（二）原告於109年7月29日前往國稅局辦理被繼承人郭○○娥之遺
      產繼承手續，不料，竟發現被繼承人郭○○娥名下之不動產
      ，除附表編號4未辦保存登記建物外，遺產清冊内只記載
      有臺南市○○區○○○段0000地號及1212地號兩筆土地，另有
      一筆被繼承人郭○○娥名下所有之臺南市○○區○○○段000地號
      之土地（下稱000地號土地）竟並未列於遺產清冊中，此
      有被繼承人郭○○娥之遺產稅財產參考清單可證(原證二）
      。
（三）嗣原告申請調閱土地謄本及地籍異動索引，始發現原分別
      登記在被繼承人郭○○娥之000地號之土地、被告郭○源之臺
      南市○○區○○○段000地號土地名下之兩筆相鄰土地，竟一併
      於109年5月20日遭被告郭○源、被告郭○理偷偷私下變賣（
      參見原證六、原證七、原證八），竟一併於109年共賣得
      新臺幣（下同）782萬6,000元，此有内政部不動產交易實
      價查詢紀錄可證(參見原證九）。
（四）就本件訴之聲明第一項「被告郭○香應將110萬元、被告郭
      ○理應將新臺幣447萬2,800元返還予全體繼承人」之部分
      ，詳述如下：
　　⒈663地號之土地，於被繼承人郭○○娥死亡前遭被告郭○源、
      被告郭○理私自變賣，與相鄰之被告郭○源所有之同地段66
      4地號土地共計賣得782萬6,000元。又663地號土地之面積
      為2,592平方公尺，而664地號土地之面積為1,048平方公
      尺，依比例計算後，663地號土地賣價為557萬2,800元。
　　⒉上開價金中之552萬5,765元由被告郭○理於109年7月2日匯
      入被繼承人郭○○娥之臺南縣六甲鄉農會帳戶，隔日（109
      年7月3日）再將其中110萬元匯予被告郭○香，剩餘之447
      萬2,800元價金均由被告郭○理滙走或領取，以上均有被繼
      承人郭○○娥之臺南縣六甲鄉農會帳戶明細可證（參見原證
      三）。
　　⒊被繼承人郭○○娥於死亡幾個月前已無法清楚表態，更遑論
      變賣土地，被告郭○源、被告郭○理竟於109年5月20日私下
      將663地號土地與被告郭○源所有之664號地號土地一併偷
      偷變賣，兩筆土地總計賣得782萬6,000元。上開情節亦經
      原告與配偶前往法務部○○○○○○○○探監被告郭○源時，被告
      郭○源就此事向原告坦承不諱。故被告郭○理、郭○香因變
      賣663地號土地所獲得之利益，既無法律上原因，並使其
      他繼承人受有損害，則原告依不當得利之規定，請求被告
      郭○香應將110萬元、被告郭○理應將447萬2,800元之不當
      得利返還予全體繼承人，應屬有據。
（五）就本件訴之聲明第二項「被告郭○理應將6,100元返還予全
      體繼承人」之部分，詳述如下：
　　⒈被繼承人郭○○娥之臺南縣六甲鄉農會帳戶存簿及印章一直
      由被告郭○理保管、管理，詎料，被繼承人郭○○蛾於109年
      7月16日死亡，被告郭○理竟於隔日即109年7月17日自行自
      被繼承人之帳戶提領現金6,100元，此有被繼承人郭○○娥
      之臺南縣六甲鄉農會帳戶明細可證（參見原證三）。
　　⒉被告郭○理於被繼承人郭○○娥死亡後擅自提領其存款所獲得
      之利益，既無法律上原因，並使其他繼承人受有損害，則
      原告依不當得利之規定，請求被告郭○理應將6,100元之不
      當得利返還予全體繼承人，應屬有據。
二、被告郭○理、郭○香答辯意旨略以：
（一）原告基於不當得利返還請求權，請求被告郭○香應將110萬
      元、被告郭○理應將447萬2,800元返還予全體繼承人之部
      分，應無理由：
　　⒈663地號之土地係被繼承人郭○○娥基於自由意思於109年5月
      20日出賣予第三人（於109年6月24日完成移轉登記；參見
      原證六），並非被告郭○理所盜賣，原告誣稱係被告郭○理
      所偷偷私下變賣，應負舉證責任。
　　⒉663地號土地出賣所得之價金552萬5,765元於109年7月2日
      存入郭○○娥六甲鄉農會帳戶。109年7月3日郭○○娥基於贈
      與之意思表示，就上開帳戶存款，分別將其中110萬元贈
      與被告郭○香，其中110萬元及345萬元則贈與被告郭○理（
      參見原證三）。就上開贈與，被告郭○香、被告郭○理均已
      完成贈與稅之申報及完稅（參見被證物一）。
　　⒊準此，被告郭○香、郭○理分別受有110萬元、447萬2800元
      之利益，乃係基於郭○○娥贈與之合法原因，並非基於不法
      之原因或無法律上之原因而受利益，則原告依不當得利之
      法律關係請求返還上開金額，即非有理由。
（二）原告基於不當得利返還請求權，訴請被告郭○理應將6,100
      元返還予全體繼承人之部分，應無理由：
    ⒈109年7月17日提領之6,100元係因郭○○娥突然死亡，需要處
      理後事之相關費用，被告郭○理基於為全體繼承人無因管
      理之意思提領上開款項以為支應，並無不法，且該筆款項
      並非中飽私囊，被告郭○理並未獲得任何不法利益。
    ⒉準此，原告依不當得利之法律關係請求返還上開金額，顯
      非有理由。
（三）原告依民法第759條及第1164條之規定訴請辦理繼承登記
      及分割遺產，非有理由：
    ⒈民法第759條規定：「因繼承、強制執行、徵收、法院之判
      決或其他非因法律行為，於登記前已取得不動產物權者，
      應經登記，始得處分其物權。」，遺產分割屬處分行為，
      故未經辦理繼承登記，不得訴請遺產分割，則原告在本件
      遺產尚未辦理繼承登記前即訴請分割遺產，顯有違誤。
    ⒉未保存登記之建物，既無法辦理繼承登記，則將如何裁判
      分割，亦未據原告說明。
    ⒊準此，原告訴請繼承登記及分割遺產，尚非有理由。
三、經查：
（一）原告主張被繼承人郭○○娥於109年7月16日死亡，被繼承人
      郭○○娥之遺產，應由兩造共同繼承，每人應繼分比例各四
      分之一，業據原告提出兩造戶籍謄本、被繼承人除戶戶籍
      謄本、繼承系統表、財政部高雄國稅局遺產稅財產參考清
      單為證，應認原告此部分之主張為實在。
（二）原告主張被繼承人郭○○娥於死亡幾個月前已無法清楚表態
      ，更遑論變賣土地，被告郭○源、郭○理竟於109年5月20日
      私下將663地號土地偷偷變賣等語，惟經證人即臺南○○○○○
      ○○○六甲辦事處職員陳雅華於本院110年
　　　10月18日訊問期日到庭具結證稱：「（問：是否就辦理不
      動產移轉需要印鑑證明而到照護中心與被繼承人郭○○娥確
      認其意願？）她有意思表示說她有辦理意願。」、「（問
      ：證人在哪裡工作？）我在戶政事務所工作，我們有提供
      到府服務項目。」、「（問：表達清楚嗎？）老人家生病
      ，有時候是講是，有時候是搖頭、點頭。」、「（問：證
      人是什麼時候過去安養院？）去年5月20日，是郭○理來向
      我們申請到府服務，因當事人沒有到場所以我們到安養院
      去確認。」、「（問：去的時候有向郭○○娥確認要辦印鑑
      證明？）對。」、「（問：有沒有向郭○○娥說明辦印鑑證
      明是要做何用途？）有，我們有問說辦理印鑑證明的使用
      目的。」、「（問：是空泛性問，郭○○娥有直接回答要把
      哪一個明確的不動產要過戶？）當時實際是問她辦印鑑證
      明是要辦理不動產登記嗎。」、「（問：她是怎麼回答？
      ）她說是。」、「（問：所以有沒有聽到郭○○娥有其他可
      以證明她意識非常清楚且有判斷能力的對話？）她旁邊是
      沒有人，她自己坐在輪椅上，照顧者也在旁邊很忙，我們
      直接問當事人而已，我們只是當下去問她，她有跟我們意
      思表示說她要辦印鑑。她如果不講，她好像也不大喜歡講
      話。因為當初去的人就是有郭○理小姐與她老公還有她的
      小兒子，我們當郭○○娥的面有問她上開人是什麼人。我們
      有跟郭○○娥確認她的身分，也有問說其他一同到場的人與
      郭○○娥之親屬關係，她也認得出來。我是問她說你知道印
      鑑證明是要辦財產的。」等語(參見本院卷第203頁至第20
      7頁)，足見於109年5月20日，被繼承人郭○○娥之意識尚屬
      清楚，亦知其辦理印鑑證明係要辦理不動產登記之事宜，
      顯然出賣663地號之土地係在其意識尚屬清楚時所同意的
      ，則該買賣及所有權移轉登記應屬合法。
（三）原告主張被告郭○理將被繼承人郭○○娥之臺南縣六甲鄉
　　　農會帳戶中110萬元匯予被告郭○香，剩餘之447萬2,800
　　　元均由被告郭○理滙款及領取係冒領等語，惟被告郭○理
　　　辯稱：係被繼承人郭○○娥贈與給被告郭○香、郭○理，
　　　被告郭○香、郭○理均已完成贈與稅之申報及完稅等語，
　　　提出財政部南區國稅局贈與稅繳稅清單為憑，上開款項既
　　　已完成贈與稅之申報及完稅，則應推定係贈與行為，若原
　　　告認為並非贈與而係其他原因，則原告應負舉證之責任，
　　　但原告又未能舉證證明係其他原因，自應認係贈與無疑。
　　　故被告郭○香、郭○理不須返還上開贈與之款項，自亦不
　　　予分割。
（四）原告主張被繼承人郭○○娥於109年7月16日死亡，被告郭○
      理竟於隔日即109年7月17日自行自被繼承人之帳戶提領現
      金6,100元等語，被告郭○理辯稱：109年7月17日提領之6,
      100元係因郭○○娥突然死亡，需要處理後事之相關費用，
      被告郭秀理基於為全體繼承人無因管理之意思提領上開款
      項以為支應，該筆款項並非中飽私囊，被告郭秀理並未獲
      得任何不法利益等語。依遺產及贈與稅法第40條之規定，
      被告郭○理固不得擅自提領被繼承人郭○○娥之存款6,100元
      ，但因金額不多，且係被告郭○理辦理被繼承人郭○○娥後
      事之用，有其提出之喪葬花費明細表、柳營奇美醫院收據
      、臺南市殯葬管理所規費收據，柳營祿園納骨堂選位單等
      為憑，自應可信。既然被告郭○理未得利，且又係為所有
      繼承人處理事務，自不需返還，自不予分割。
（五）附表編號1、2之土地均已於109年9月21日辦妥繼承登記，
      有土地登記謄本可參，故應由兩造依應繼分各4分之1之比
      例辦理分別共有之登記。
（六）附表編號3之房屋係未保存登記之建物，不能登記，故由
      兩造保持公同共有。
（七）附表編號5之存款應為56元，因臺南市六甲區農會存款於
　　　109年7月17日遭被告郭○理提領6,100元後，尚餘為56元﹙
      參見109年度司家調字第796號卷第31頁），故存款56元及
      其利息或嗣有滙入之款項，由兩造各分得4分之1。
（八）附表編號7、8之喪葬津貼(參見109年度司家調字第796號
      卷第179頁)，顧名思義係補助喪葬費之支出，而被告郭○
      理既有支出喪葬費，則其獲得該費用，即名正言順，則上
      開喪葬津貼不須返還全體繼承人，亦不須分割。
四、本件裁判費3萬1,195元及證人費用634元，合計3萬1,289元
　　元，由原告負擔7,823元，由被告3人各負擔7,822元。
五、綜上所述，原告請求被告郭○香應返還110萬元、被告郭○
　　理應分別返新臺幣447萬2,800元、6,100元返還予全體繼承
　　人，並予以分割之部分為無理由，不應准許，應予駁回，其
　　假執行之聲請亦應一併駁回。又附表編號3之房屋、編號5之
　　存款為56元及其利息嗣有滙入之款項，應准予分割，其餘部
　　分均不准分割，故判決如主文。
中　　華　　民　　國  　 110　 年　 12　　月　　27　　日
                  家事法庭    法  官  彭振湘
以上正本係照原本作成。
如對本判決上訴，須於判決送達後20日內向本院提出上訴狀。如
委任律師提起上訴者，應一併繳納上訴審裁判費。
中　　華　　民　　國  　 110　 年　 12　　月　　27　　日
                              書記官  易佩雯　

附表：
編號 　　　財產項目 權利範圍（金額） 　分割方法   1 臺南市○○區○○○段0000號之土地(面積：680平方公尺）。 　　全部 由兩造依應繼分各4分之1之比例辦理分別共有之登記。   2 臺南市○○區○○○段0000號之土地(面積：2322平方公尺）。 　　全部 由兩造依應繼分各4分之1之比例辦理分別共有之登記。   3 臺南市○○區○○○段000號土地變賣所得之價金557萬2,800元 （其中110萬元匯予被告郭秀香，剩餘之447萬2,800元價金均由被告郭秀理滙走或領取）。 　  全部 不須返還全體繼承人，亦不予分割。   4 臺南市○○區○○○段000巷弄00弄00號之未保存登記之建物 　　全部 由兩造保持公同共有   5 臺南市六甲區農會存款1萬6,746元 　　全部 109年7月17日之存款餘額56元及其利息或嗣滙入之金額由兩造各分得４分之1，其餘部分不予分割。   6 臺南市六甲區農會存款於109年7月17日遭被告郭秀理提領之6,100元。 　　全部 不須返還全體繼承人，亦不予分割。    7 勞保喪葬津貼13萬7,400元（被保險人為被告郭秀理，已由被告郭秀理領取） 　　全部 不須返還全體繼承人，亦不予分割。  8 農保喪葬津貼15萬3,000元（被保險人為被繼承人郭鐘彩娥，已由被告郭秀理領取） 　　全部 不須返還全體繼承人，亦不予分割。